ACORDAO-COMPLETO-2347952

ACÓRDÃO 701/2019 ATA 9/2019 - PLENÁRIO

VISTOS, relatados e discutidos estes autos de embargos de declaração opostos em face do Acórdão 2605/2018-TCU-Plenário, proferido em tomada de contas especial,
ACORDAM os Ministros do Tribunal de Contas da União, reunidos em sessão do Plenário, ante as razões expostas pelo Relator, em:
9.1. nos termos dos arts. 32, inciso II, e 34 da Lei 8.443/1992, conhecer dos presentes embargos de declaração, para, no mérito, não acolhê-los;
9.2. dar ciência ao recorrente do teor desta deliberação.

Embargos de declaração opostos conta acordão que julgou irregulares as contas do recorrente, condenando-lhe ao pagamento de débito e de multa em razão de operações irregulares com contratos futuros de dólar, realizadas entre o Banco Central do Brasil (Bacen) e o Banco Marka S.A.

Banco Central do Brasil.

3. Recorrente: Salvatore Alberto Cacciola

13.1. Ministros presentes: José Mucio Monteiro (Presidente), Walton Alencar Rodrigues, Benjamin Zymler (Relator), Augusto Nardes, Aroldo Cedraz, Raimundo Carreiro e Bruno Dantas.
13.2. Ministro-Substituto presente: Marcos Bemquerer Costa.

ACORDAO-COMPLETO-2438902

Acórdão 1104/2021 - Plenário

ACORDAO-COMPLETO-2414964

Acórdão 2481/2020 - Plenário

ACORDAO-COMPLETO-2391638

Acórdão 1170/2020 - Plenário

BENJAMIN ZYMLER

Trata-se de embargos de declaração opostos pelo sr. Salvatore Alberto Cacciola ao Acórdão 2605/2018-TCU-Plenário, proferido em tomada de contas especial, instaurada em razão de supostos prejuízos causados ao erário em decorrência de operações irregulares com contratos futuros de dólar, realizadas entre o Banco Central do Brasil (Bacen) e o Banco Marka S.A. (12.650 contratos da primeira operação em 14/01/1999 e 3.700 contratos da segunda operação em 19/1/1999) .
2.	Mediante o referido acórdão, o embargante teve suas contas julgadas irregulares, foi condenado em débito pela quantia aproximada de R$ 165 milhões e sofreu a pena de multa prevista no art. 57 da Lei 8.443/1992, no valor de R$ 54 milhões.
3.	Os fundamentos desse acórdão podem ser extraídos do seguinte trecho do seu voto condutor:
"VI - Fundo Stock Máxima incorporado ao Banco Marka
27.	Passo a tratar do débito de R$ 162.886.000,00, o qual decorreria da venda, pelo Banco Central do Brasil, ocorrida em 14/1/1999, de 2.300 contratos de futuro de câmbio ao Banco Marka S/A, sem que a necessidade dessa operação tenha sido demonstrada.
28.	Rememoro que, no dia 13/1/1999, o Banco Marka detinha 9.000 contratos futuros de câmbio, numa exposição de US$ 900 milhões. Com a subida do câmbio, nessa data, de R$ 1,2114/US$ para R$ 1,3193/US$, o Banco Marka estava, no dia 13/1/1999, com prejuízos a realizar de R$ 84,5 milhões, valor muito superior a seu patrimônio líquido de R$ 58 milhões. 
29.	Piorando essa situação, o Bando Marka assumiu mais 2.300 contratos do fundo Stock Máxima à taxa de R$ 1,2376, o que, na prática transferiu para o Banco as perdas que esse fundo teria no mercado de câmbio. Assim, à cotação do dia 13/1/1999, o prejuízo do Banco Marka passou para R$ 103 milhões.
30	O socorro do Banco Central referente à primeira parte da operação - venda de nove mil contratos - foi, como visto, considerado legítimo para evitar a propagação de uma crise no sistema. O que se questiona, pois, é a legitimidade da assunção pelo Banco Marka dos contratos do fundo Stock Máxima, a qual provocou o desembolso pela autoridade monetária da quantia de R$ 162.886.000,00, referente à diferença entre a taxa de câmbio futuro praticada no dia do socorro - R$ 1,2750/US$ - e aquela do dia do vencimento dos contratos futuros - R$ 1,9832/US$.
31.	Consoante exposto nos pareceres precedentes, sob a ótica dos dirigentes do Banco Central, a assunção dos contratos do fundo pelo Banco Marka não poderia impedir ou condicionar a operação de socorro. Isso porque, no momento em que se decidiu pela operação, no dizer da unidade técnica, "esses contratos já estavam incorporados ao patrimônio do Banco Marka e não havia a possibilidade de o Bacen negociar em separado. Além disso, não havia dispositivo legal que autorize expressamente o Banco Central a anular contratos futuros negociados por instituições financeiras em ambiente de bolsa, mesmo que esses negócios tenham fortes indícios de ilegalidade." (Grifos acrescidos) .  
32.	Em outros termos, caso se excluísse esses contratos da operação de socorro, o Banco Marka ficaria insolvente e ocorreria a possibilidade da deflagração da temida crise sistêmica. Ou seja, de nada adiantaria os esforços praticados em relação ao restante dos contratos do Marka seriam inúteis e resultariam em possível relevante desperdício de recursos públicos.
33.	Na verdade, o que se verifica é que o então Presidente do Banco Marka ~- sr. Salvatore Alberto Cacciola - incorporou os contratos dos fundos ao patrimônio do banco, blindando-se de eventuais prejuízos resultantes da variação cambial e criando uma situação de fato para a qual o Banco Central não teria outra alternativa senão atuar da maneira como atuou.
34.	Veja-se que, se não fosse essa manobra do então Presidente do Banco Marka, o Banco Central, à época, não socorreria o fundo, consoante se depreende das seguintes considerações da autoridade monetária (peça 15, p. 10, do TC Processo 003.910/1999-7) : 
	"Com relação ao fundos de investimentos administrados pela instituição [Banco Marka], os quais estavam vendidos a descoberto nos mercados futuros de dólar, verificou-se que os mesmos suportavam sem quaisquer problemas patrimoniais ou financeiros os ajustes que seriam exigidos, tendo como premissa a manutenção da banda cambial então vigente, razão pela qual nenhuma motivação para o Banco Central viabilizar o encerramento das suas posições naquele momento." (Grifos acrescidos) . 
35.	A conduta do sr. Cacciola ganha contornos de maior reprovabilidade quando se verifica que ele detinha interesse pessoal na operação, a qual, em última instância, serviu para preservar o seu patrimônio individual. Isso porque o fundo Stock Máxima tinha como único cotista o Innovation Fund, cujo único cotista, por sua vez, era o Marka Bank, majoritariamente de propriedade do sr. Cacciola. 
36.	Assim, como o sr. Salvatore Alberto Cacciola optou por permanecer silente e estando demonstrada a má fé na sua conduta, bem como o nexo de causalidade entre essa conduta e os prejuízos suportados pelo Banco Central, entendo que o débito em questão deve ser a ele imputado. 
37.	Em relação aos demais gestores do Banco Marka, acompanho os pareceres precedentes no sentido de que não restou demonstrado que tenham participado da decisão de absorção pelo Banco Marka dos 2.300 contratos futuros do Fundo Stock Máxima, nem da negociação da operação de salvamento pelo Banco Central.
VII - Despesas de auto-liquidação
38.	Analiso agora a impugnação no valor de R$ 2.478.700,00, em razão da venda de 35 contratos de câmbio futuro adicionais para fazer frente às despesas de "auto-liquidação", e que geraram enriquecimento ilícito do Banco Marka.
39.	Como pressuposto para o socorro ao Banco Marka, foi estabelecida uma cotação de câmbio que zerasse o patrimônio líquido, ou seja, que evitasse o seu inadimplemento junto à BM&F, permitisse o encerramento de suas atividades e também não propiciasse qualquer lucro para a instituição financeira.
40.	Nesse entendimento, foram vendidos os 35 mencionados contratos de câmbio para "permitir uma reserva contra eventual imprecisão dos cálculos e para assegurar valor residual de Patrimônio Líquido para fazer frente às despesas de liquidação, como rescisões de contratos trabalhistas e impostos".
41.	A operação de venda desses contratos, em si, parece justificada, tal qual exposto pela unidade técnica:
	"foi razoável essa venda de 35 contratos futuros. Caso surgisse um passivo oculto posteriormente, como crédito trabalhista relevante, ou se comprovasse que o cálculo efetuado pelo Bacen para zerar o patrimônio do Banco Marka estivesse equivocado, dada a exiguidade de tempo para realizar tal tarefa, essa instituição financeira poderia não ter como honrar seus compromissos. Nessa conjuntura, o Bacen poderia ser obrigado a decretar a insolvência do Banco, acarretando a sua eventual liquidação. Consequentemente, haveria a possibilidade de ser deflagrada a indesejada crise sistêmica. Dessa modo, o socorro do Bacen teria sido em vão." (Grifos acrescidos) . 
42.	Entretanto, depois das mencionadas operações, sobraram R$ 2.112.948,74 nas reservas bancárias do Marka, que foram posteriormente sacados e cujo destino é ignorado. Ou seja, ao final, a instituição teve esse acréscimo patrimonial de forma indevida.
43.	Em sendo assim, na linha dos pareceres precedentes entendo que o sr. Salvatore Alberto Cacciola - controlador do Banco Marka e responsável pela transação com o Bacen - deve responder por esses valores. 
44.	Neste ponto, divirjo da unidade técnica apenas quanto ao valor do débito, pois creio que este deve ser apurado considerando o benefício indevido auferido pelo controlador e não o valor total dos contratos, cuja operação, em princípio, pode ser considerada legítima. Em outras palavras, pode-se supor que a diferença entre os valores dos contratos - R$ 2.478.700,00 - e aqueles que sobraram na instituição - R$ 2.112.948,74 - tenha sido utilizada em sua finalidade original, qual seja, suportar as despesas de liquidação."
9.	O sr. Salvatore Alberto Cacciola apresenta as seguintes contradições que afetariam o acórdão embargado (peça 231) 
	- o embargante não agiu sozinho, pois a operação de venda de contratos teve a anuência dos setores técnicos do Banco Central, ou seja, somente deveria haver a punição do particular "se e somente se os gestores do Bacen também assim o fossem";
	- foi atestada a lisura da operação do Banco Central, não se podendo punir quem não detinha competência para decidir;
	- as operações referentes aos Fundos que teriam indicado a má-fé do responsável foram aprovadas pelos fiscais do Banco Central.
	É o relatório.

8.1. Antonio Newton Soares de Matos (OAB/DF 22.998) e Arthur Lima Guedes (OAB 18.073/DF), representando Cláudio Mess Mauch e Demósthenes Madureira de Pinho Neto;
8.2. José Augusto Rangel de Alckmin (OAB/DF 7.118), José Eduardo Rangel de Alckmin (OAB/DF 2.977) e André Quinderé Castelo Branco Domingos Mourão (OAB/DF 54.143), representando Salvatore Alberto Cacciola;
8.3. Ariadna Bohomoletz Gaal (OAB/RJ 36.591) e Maria Joanez Muniz de Sousa (OAB/DF 12.918), representando Gilberto Gilberti;
8.4. Arthur Brant de Carvalho (OAB/SP 196.755) e J. A. Lima Gonçalves (OAB/SP 66510), representando Gustavo Wanderley Dias de Freitas;
8.5. Cinthia Costa e Souza (OAB/RJ 60.402), representando Cinthia Costa e Souza;
8.6. Tathiane Vieira Viggiano Fernandes (OAB/DF 27.154), representando Antônio Sérgio do Carmo Dupin.

Não atuou

EMBARGOS DE DECLARAÇÃO. CONHECIMENTO. AUSÊNCIA DE CONTRADIÇÃO, OBSCURIDADE OU OMISSÃO. NÃO ACOLHIMENTO.

TOMADA DE CONTAS ESPECIAL (TCE)

Secretaria de Controle Externo da Fazenda Nacional (SecexFazen).

Trata-se de embargos de declaração opostos pelo sr. Salvatore Alberto Cacciola ao Acórdão 2605/2018-TCU-Plenário, proferido em tomada de contas especial, instaurada em razão de supostos prejuízos causados ao erário em decorrência de operações irregulares com contratos futuros de dólar, realizadas entre o Banco Central do Brasil (Bacen) e o Banco Marka S.A. (12.650 contratos da primeira operação em 14/1/1999 e 3.700 contratos da segunda operação em 19/1/1999) .
2.	Mediante o referido acórdão, o embargante teve suas contas julgadas irregulares, foi condenado em débito pela quantia aproximada de R$ 165 milhões e sofreu a pena de multa prevista no art. 57 da Lei 8.443/1992, no valor de R$ 54 milhões.
3.	O débito imputado decorreu dos seguintes fatos impugnados:
	a) transferência ao Banco Marka de 2.300 contratos do fundo Stock Máxima, os quais foram posteriormente, em 14/1/1999, assumidos pelo Banco Central, com prejuízo estimado de R$ 162.886.000,00 (ref. fev. 1999) ;
	b) ganhos obtidos pelo Banco Marka em razão da venda pelo Banco Central de 35 contratos que seriam utilizados para fazer frente às despesas de encerramento da sociedade. Do valor referente a esses contratos, R$ 2.112.948,74 sobraram nas reservas bancárias da instituição e posteriormente foram sacados com destino incerto. 
4.	Por estarem presentes os requisitos de admissibilidade previstos nos arts. 32, inciso II, e 34 da Lei 8.443/1992, entendo pertinente conhecer do recurso e adentrar seu mérito.
II
5.	O sr. Salvatore Alberto Cacciola apresenta as seguintes contradições que afetariam o acórdão embargado (peça 231) :
	- o embargante não agiu sozinho, pois a operação de venda de contratos teve a anuência dos setores técnicos do Banco Central, ou seja, somente deveria haver a punição do particular "se e somente se os gestores do Bacen também assim o fossem";
	- foi atestada a lisura da operação do Banco Central, não se podendo punir quem não detinha competência para decidir;
	- as operações referentes aos Fundos que teriam indicado a má-fé do responsável foram aprovadas pelos fiscais do Banco Central.
6.	De início registro que não há óbices jurídicos para que um particular seja responsabilizado por esta Corte de Contas mesmo que não tenha agido em conluio com agentes públicos. Nesse sentido, menciono a parte dispositiva do Acórdão 321/2019-TCU-Plenário, proferido em uniformização de jurisprudência:
"9.1. deixar assente o entendimento de que, de acordo com os artigos 70, parágrafo único, e 71, inciso II, da Constituição Federal c/c os artigos 5º, inciso II, 16, § 2º, e 19 da Lei 8.443/1992 e o artigo 209, § 6o, do Regimento Interno, compete ao TCU julgar as contas de pessoa física ou jurídica de direito privado que causarem dano ao erário, independentemente da coparticipação de servidor, empregado ou agente público, nas situações de cometimento de irregularidades no recebimento de benefício indevido ou pagamento superfaturado e nos casos de dano derivado de atos que não se limitem ao simples descumprimento de obrigações contratuais de natureza estritamente privada ou ao não pagamento de títulos de crédito;"  (Grifou-se) . 
7.	Com efeito, a segunda parte do inciso II do art. 71 da Constituição Federal estabelece que compete ao TCU julgar as contas "daqueles que derem causa a perda, extravio ou outra irregularidade de que resulte prejuízo ao erário público."
8.	Ora, a norma constitucional não teve o seu alcance subjetivo delimitado, de forma que está alcançado pela obrigação de prestar contas todo aquele cuja conduta provoque prejuízo ao erário. Não há, pois, nesse dispositivo constitucional a distinção entre agentes públicos ou particulares e tampouco há a exigência de que estes últimos estejam a exercer múnus público ou que tenham agido em solidariedade com qualquer agente público.
9.	É certo que no mais das vezes a conduta ilícita atribuída ao particular é acompanhada também de atos praticados por agentes públicos. Nesses casos, deve-se avaliar a reprovabilidade da conduta de cada qual para, a partir daí, serem extraídas as consequências jurídicas pertinentes.
10.	Foi exatamente isso que aconteceu na análise do caso concreto, quando se concluiu que os agentes públicos atuaram de acordo com a conduta deles esperada, pois tiveram suas ações condicionadas por ato anterior de particular que teria agido de má-fé:
27.	Passo a tratar do débito de R$ 162.886.000,00, o qual decorreria da venda, pelo Banco Central do Brasil, ocorrida em 14/1/1999, de 2.300 contratos de futuro de câmbio ao Banco Marka S/A, sem que a necessidade dessa operação tenha sido demonstrada. ...
31.	Consoante exposto nos pareceres precedentes, sob a ótica dos dirigentes do Banco Central, a assunção dos contratos do fundo pelo Banco Marka não poderia impedir ou condicionar a operação de socorro. Isso porque, no momento em que se decidiu pela operação, no dizer da unidade técnica, "esses contratos já estavam incorporados ao patrimônio do Banco Marka e não havia a possibilidade de o Bacen negociar em separado. Além disso, não havia dispositivo legal que autorize expressamente o Banco Central a anular contratos futuros negociados por instituições financeiras em ambiente de bolsa, mesmo que esses negócios tenham fortes indícios de ilegalidade." (Grifos acrescidos) .  
32.	Em outros termos, caso se excluísse esses contratos da operação de socorro, o Banco Marka ficaria insolvente e ocorreria a possibilidade da deflagração da temida crise sistêmica. Ou seja, de nada adiantaria os esforços praticados em relação ao restante dos contratos do Marka seriam inúteis e resultariam em possível relevante desperdício de recursos públicos.
33.	Na verdade, o que se verifica é que o então Presidente do Banco Marka ~- sr. Salvatore Alberto Cacciola - incorporou os contratos dos fundos ao patrimônio do banco, blindando-se de eventuais prejuízos resultantes da variação cambial e criando uma situação de fato para a qual o Banco Central não teria outra alternativa senão atuar da maneira como atuou.
34.	Veja-se que, se não fosse essa manobra do então Presidente do Banco Marka, o Banco Central, à época, não socorreria o fundo, consoante se depreende das seguintes considerações da autoridade monetária (peça 15, p. 10, do TC Processo 003.910/1999-7) : 
	"Com relação ao fundos de investimentos administrados pela instituição [Banco Marka], os quais estavam vendidos a descoberto nos mercados futuros de dólar, verificou-se que os mesmos suportavam sem quaisquer problemas patrimoniais ou financeiros os ajustes que seriam exigidos, tendo como premissa a manutenção da banda cambial então vigente, razão pela qual nenhuma motivação para o Banco Central viabilizar o encerramento das suas posições naquele momento."  (Grifos acrescidos) . 
10.	Veja-se, pois, que a apontada contradição não se sustenta, pois foram delineadas de forma clara as diferenças entre as condutas do sr. Salvatore Alberto Cacciola e dos dirigentes do Banco Central, o que, por consequência, resultou em desdobramentos jurídicos distintos para cada qual.
11.	Outra parcela do débito imputado, por sua vez, sequer está associada diretamente aos atos de gestores do Banco Central, pois refere-se ao recebimento de valores para auto-liquidação, cujo destino restou ignorado.
12.	Já quanto ao argumento de que não houve má-fé nas operações, vislumbro que o embargante busca rediscutir a matéria, o que não é cabível em embargos de declaração. Outrossim, mesmo que eventuais fiscais do Banco Central tenham considerada lícita a atuação do embargante, o que se cogita apenas por hipótese, isso não condiciona a atuação do TCU.
III
13.	Em sendo assim, por não terem sido confirmadas as contradições apontadas, cabe rejeitar os presentes embargos de declaração.
TCU, Sala das Sessões Ministro Luciano Brandão Alves de Souza, em 27 de março de 2019.
BENJAMIN ZYMLER 
Relator